【裁判字號】    90,訴,490
【裁判日期】    901004
【裁判案由】    偽造有價證券等
【裁判全文】
臺灣板橋地方法院刑事判決                            九十年度訴字第四九號
    公  訴  人  臺灣板橋地方法院檢察署檢察官
    被      告  庚○○
    指定辯護人  甲○
右列被告因偽造有價證券等案件，經檢察官提起公訴（八十九年度偵字第二二○二七
號、九十年度偵字第四一六八號、第四七八二號），甲○判決如左：
    主  文
庚○○被訴行使偽造私文書部分免訴。
被訴偽造有價證券部分無罪。
    理  由
壹、免訴部分：
一、公訴意旨略以：被告庚○○曾犯麻醉藥品管理條例、竊盜等罪，猶不知悔改，復
    意圖為自己不法之所有，於民國八十九年八月十二日十八時許，在臺北縣鶯歌鎮
    ○○街二○七號前，利用向朋友乙○○借用車牌號碼ＯＹＰ－○八○號機車之際
    ，以對方交付之鑰匙開啟機車置物箱，而竊盜其所有之信用卡乙枚（富邦商業銀
    行發卡之卡號0000000000000000號信用卡），得手後據為己有
    。隨即於同日十九時十四分許，意圖為自己不法之所有，持上揭信用卡前往位在
    桃園縣桃鶯路二一一號「寶島銀樓」之信用卡特約商店消費，偽造持卡人乙○○
    之署押於簽帳單上，而偽造簽帳單，持向該特約商店員工行使，致使該特約商店
    之員工陷於錯誤，而交付總價計新台幣（下同）一萬五千五百元之金飾乙批，得
    手後變賣供己花用，足生損害於乙○○、特約商店、財團法人聯合信用卡處理中
    心及發卡銀行。因認被告涉犯刑法第三百二十條第一項竊盜罪、第三百三十九條
    第一項詐欺取財罪、第二百十六條之行使第二百十條偽造私文書罪嫌云云。
二、按案件曾經判決確定者，應諭知免訴之判決，刑事訴訟法第三百零二條第一款定
    有明文。
三、經查本件被告被訴於八十九年八月十二日晚上十八時許，在臺北縣鶯歌鎮○○街
    二０七號前，向前公司同事乙○○借用車牌號碼ＯＹＰ－○八○號輕型機車一部
    ，詎竟意圖為自己不法之所有，將乙○○所有置放於該車置物箱之皮包內之信用
    卡一張（發卡銀行：富邦商業銀行、卡號：0000000000000000
    號）予以竊取之，得手後復基於意圖為自己不法所有及偽造私文書之犯意，於同
    日晚上十九時十五分許，持上開信用卡前往桃園市○○路二一一號「寶島銀樓」
    消費，佯為信用卡之持有人，行使出示上開竊取之信用卡予「寶島銀樓」之店員
    結帳，並在簽帳單私文書上以複寫方式一次偽造「乙○○」署押一式三枚（一式
    三聯），使該店員陷於錯誤而將黃金項鍊一條（價值一萬五千五百元）交付簡笠
    昌，庚○○於得手後旋即於八十九年八月十三日變賣該黃金項鍊予不知情之「金
    寶芳銀樓」負責人丁○○，得款一萬零四百七十九元，並花用殆盡，足生損害於
    乙○○及富邦商業銀行，嗣後庚○○因感過意不去，而將前開信用卡放回乙○○
    皮包內之事實，業經甲○於九十年六月七日以八十九年度易字第四○六○號判處
    被告有期徒刑一年二月，後被告提起上訴，然嗣於九十年八月十四日撤回上訴而
    告確定等情，有上開甲○八十九年度易字第四○六○號刑事判決及撤回上訴聲請
    書各乙紙附卷可稽。從而公訴人起訴部分，與前開業經判決確定之犯行，顯係事
    實同一之同一案件，依照首開說明，此部分自應諭知免訴之判決。
貳、無罪部分：
一、公訴意旨另以：被告於八十九年八月間，透過報紙之廣告，明知臺北銀行建成分
    行支票：戶名丙○○、帳號第二五○三－二號、票號為ＣＣ0000000號之
    支票一紙係來路不明之贓物（該支票係所有人丙○○於八十九年七月十九日，在
    臺北縣新莊市二一五至二二一號工地所遺失），竟基於故買贓物之犯意，以三千
    元之代價故買之。隨即在位於臺北縣鶯歌鎮○○○路一六五巷三弄七號二樓住處
    ，在該張買受時即已蓋妥發票人「丙○○」之印文，然發票日期及票面金額欄仍
    屬空白之支票上，填載發票日期八十九年十一月一日、面額二萬一千元，完成發
    票行為予以偽造後，持向不知情之戊○○貼現而行使之，嗣經戊○○復將支票轉
    予廖峻汶，再轉予游武勝，經游武勝提示遭拒而報警查獲。因認被告涉犯刑法第
    三百四十九條第二項故買贓物罪及第二百零一條第一項之偽造有價證券罪嫌云云
    。
二、按犯罪事實應依證據認定之，無證據不得推定其犯罪事實。不能證明被告犯罪或
    其行為不罰者，應諭知無罪之判決，刑事訴訟法第一百五十四條、第三百零一條
    第一項定有明文。又認定不利於被告之事實，須依積極證據，苟積極證據不足為
    不利於被告事實之認定時，即應為有利於被告之認定，更不必有何有利之證據，
    最高法院三十年度上字第八一六號判例可資參照。而認定犯罪事實所憑證據，雖
    不以直接證據為限，間接證據亦包括在內，然而無論直接或間接證據，其為訴訟
    上之證明，須於通常一般之人均不致有所懷疑，而得確信其為真實之程度者，始
    得據為有罪之認定，最高法院七十六年度台上字第四九八六號判例意旨參照。另
    按刑法第三百四十九條第二項之故買贓物罪，以行為人明知為贓物而故為買受為
    構成要件，同法第二百零一條第一項之偽造有價證券罪，所稱偽造乃指無權制作
    有價證券之人，假冒他人名義，或逾越有制作權人之授權範圍，而制作外觀上具
    有有價證券之形式之虛偽證券之行為而言。偽造有價證券罪之成立，係以無權簽
    發之人，冒用他人名義簽發為要件，如果行為人基於本人之授權，或其他原因有
    權簽發者，則與無權偽造行為者不同，除涉犯他項罪名外，尚難遽以該罪名論擬
    。再一般俗稱「人頭票」或「芭樂票」，除由他人冒用本人名義開戶，於領票後
    以低價販賣圖利者外，亦有本人自行開戶領取票據後，以低價出售得利者，此種
    情形，發票人雖預期使該票於到期日不獲兌現，但其事先於票據上蓋用發票人印
    章，並填妥發票日，到期日後出售，就票面金額則授權買受該票據之人任意填寫
    ，則此究與未經授權擅自偽造者有別，殊難論以偽造之責，最高法院八十六年度
    台上字第四八三○號判決意旨可資參照。
三、訊據被告固就見報紙刊登「支票借用」之廣告，即以該廣告刊登之電話與真實姓
    名年籍不詳之陳姓男子聯絡，並於八十九年八月某日，在其位於臺北縣鶯歌鎮○○○路一六五巷三弄七號二樓之住處，以五千元之代價，購買蓋妥發票人丙○○
    印章、票號ＣＣ0000000號、ＣＣ0000000號之空白支票二紙，隨
    後將票號ＣＣ0000000號支票上之發票日填載為八十八年九月二十八日、
    票面金額則填載為二萬五千元，將票號ＣＣ0000000號支票上之發票日填
    載為八十九年十一月一日、票面金額則填載為二萬一千元，嗣將二述支票二紙分
    別持交母親己○○及友人戊○○，然因上述支票二紙已遭掛失止付致不獲兌現等
    情直承不諱，惟堅詞否認有何偽造有價證券及故買贓物之犯行，並辯稱：伊以報
    紙「支票借用」廣告刊登之電話與陳姓男子聯絡，陳姓男子告知支票沒問題可兌
    現，伊不知道出賣支票之陳姓男子非票主本人，亦不知支票係他人失竊之贓物等
    語。而公訴人認被告涉有上開犯行，無非係以右揭犯罪事實，業據被告坦承不諱
    ，核與被害人丙○○指訴情節相符，復有臺北市票據交換所八十九年十一月七日
    （八九）北票字第七八二○號函、退票理由單、支票正反面影本、遺失票據申請
    書影本、票據掛失止付通知書在卷為其論據基礎。
四、經查：
  (一)票號ＣＣ0000000至ＣＣ0000000之空白支票五紙係丙○○於八十
    七年七月十九日，連同印章、皮包一併在臺北縣新莊市○○路二一九至二二一號
    之工地不慎遺失乙節，業經被害人丙○○於警訊及甲○調查中陳明在卷（詳臺灣
    板橋地方法院檢察署九十年度偵字第四一六八號偵查卷宗第七頁、甲○九十年四
    月十七日訊問筆錄），並有支票及退票理由單各二紙、掛失止付票據提示人資料
    查報表、遺失票據申請書、票據掛失止付通知書各乙紙等存卷可資佐證（分別附
    於上開偵查卷宗第十六頁至第二十頁、臺灣桃園地方法院檢察署八十八年度偵字
    第一七九四六號偵查卷宗第十頁至第十二頁），是右揭支票五紙均屬贓物，自屬
    無疑，然執此尚不足認定被告於購買上述票號ＣＣ0000000號、ＣＣ00
    00000號支票二紙時顯有該支票二紙係來源不明之贓物認識甚明。
  (二)次按社會上一般向人買受支票以供使用者，所買受之支票或係發票人自行簽發後
    兜售予他人牟利而概括授權他人使用之人頭支票（即俗稱之芭樂票），或係發票
    人自行簽妥發票人姓名後遺失、遭竊者，或係經他人偽造發票人名義持以兜售者
    ，其情形不一而足，買受者對於發票人是否已授權販賣支票者填載發票人、發票
    金額、日期，或對其買入之支票究係曾遭失竊或來源不明，尚難認定必然具有認
    識。本件被告於購入上開支票二紙後，將票號ＣＣ0000000號支票上之發
    票日填載為八十八年九月二十八日、票面金額則填載為二萬五千元，將票號ＣＣ
    0000000號支票上之發票日填載為八十九年十一月一日、票面金額則填載
    為二萬一千元，嗣將票號ＣＣ0000000號之支票乙紙交付母親己○○以清
    償其積欠之債務，另將票號ＣＣ0000000號之支票乙紙委託友人戊○○向
    他人調取現金，戊○○復委託廖峻汶持向游武勝調取現金等情，固據證人己○○
    、戊○○、廖峻汶、游武勝分別於警訊或甲○調查中證述綦詳（詳上開偵查卷宗
    第八頁至第十頁、甲○九十年七月十九日訊問筆錄），惟被告係見報紙刊登「支
    票借用」之廣告，即以該廣告刊登之電話與真實姓名年籍不詳之陳姓男子聯絡，
    而後以五千元之代價，購入已蓋妥發票人丙○○印章、票號ＣＣ0000000
    號、ＣＣ0000000號之空白支票二紙，業據被告於甲○調查中供明屬實（
    詳甲○九十年四月十七日、五月十七日訊問筆錄），既上述支票二紙係被告見報
    紙之廣告進而向他人購買，販售該支票二紙之前手票據來源如何，除非前手明白
    告知，否則終非被告所能明悉，究不能憑上述支票二紙係丙○○所遺失，而遽以
    推斷被告對該二紙支票究係真偽有所認識，亦不得以此推斷其有購入之支票係被
    竊、遺失或偽造而屬來源不明之贓物認識甚明。
  (三)再者，上述支票二紙之發票日及票面金額固係被告填載，茲如前述，惟被告並無
    法明知被害人丙○○所有之前開支票五紙遺失後，遭人頭支票集團以刊登廣告方
    式出售之事項，其係由合法之報紙廣告取得該支票二紙，既無證據證明被告明知
    該支票二紙係屬遺失而遭人頭支票集團侵占使用之贓物，從而被告因而誤以為發
    票人丙○○確實曾授權簽發空白支票而加以填載使用，縱其明知該支票無兌現之
    可能（此部分容後敘明），然其既非明知無權簽發而擅自簽發，亦難謂其有偽造
    有價證券之認識。復參以如被告明知前開支票二紙係贓物，乃進而偽填金額及日
    期，並分別交付母親己○○清償債務，交付熟識之友人戊○○調取現金之情以觀
    ，被告無異就故買贓物及偽造支票之犯行自曝其行，是被告所辯非明知該支票來
    源係屬來路不明之贓物，亦屬可採。
五、綜上所述，被告見報紙之廣告與真實姓名年籍不詳之陳姓男子聯絡，進而以五千
    元之代價購入前揭支票二紙，可能係合法來源之發票人所交付，並授權為支票上
    金額及日期之填載，亦可能係來自他人竊盜、侵占之贓物，因查無證據證明被告
    認識該支票二紙為贓物，或未經授權填載，則被告顯欠缺偽造有價證券罪及故買
    贓物之主觀要件，自不能逕以偽造有價證券罪及故買贓物罪論處。此外又查無其
    他積極證據，足認被告確有公訴人所指偽造有價證券、故買贓物罪之情事，應屬
    不能證明被告犯罪，甲○自應諭知其無罪之判決。
六、末被告明知上述支票二紙無兌現之可能，仍分別將票號ＣＣ0000000號之
    支票乙紙交付母親己○○以清償其積欠之債務，另將票號ＣＣ0000000號
    之支票乙紙委託友人戊○○向他人調取現金，戊○○復委託廖峻汶持向游武勝調
    取現金，此部分犯罪型態與上開其持竊取而來之乙○○信用卡前往桃園縣桃鶯路
    二一一號「寶島銀樓」消費，並於簽帳單上偽造乙○○署押，持向該商店員工行
    使，使該特約商店員工陷於錯誤交付財物之犯罪型態顯有所歧異，尚不得認此部
    分犯行與上開犯行有連續犯之裁判上一罪關係，惟此部分未據公訴人提起公訴，
    其是否另涉詐欺取財罪、詐欺得利罪，甲○自無從審究，附此敘明。
據上論斷，應依刑事訴訟法第三百零一條第一項前段、第三百零二條第一款，判決如
主文。
本案經檢察官洪清秀到庭執行職務。
中      華      民      國      九十      年      十      月      四    日
                                  臺灣板橋地方法院刑事第四庭
                                          法  官  游  秀  雯
右正本證明與原本無異。
如不服本判決，應於判決送達後十日內，向甲○提出上訴狀。
                                          書記官  卓  聖  智
中      華      民      國      九十      年      十      月      五    日


司法院資訊處製作；財團法人民間司法改革基金會備份。
